【裁判字號】    92,上訴,469
【裁判日期】    920506
【裁判案由】    偽證
【裁判全文】
臺灣高等法院高雄分院刑事判決                    九十二年度上訴字第四六九號
    上  訴  人
    即  被  告  乙○○
    選任辯護人  李汶哲
                邱銘峰  律師
右上訴人因偽證等案件，不服台灣高雄甲方法院九十年度訴字第一八三六號中華民國
九十二年一月二十二日第一審判決（起訴案號：台灣高雄甲方法院檢察署九十年度偵
字第一０七四０號），提起上訴，本院判決如左：
    主  文
原判決撤銷。
乙○○無罪。
    理  由
一、公訴意旨略以：緣被告王親民（現經原審法院通緝中）因本身信用不佳，為向朝
    欽實業股份有限公司（下稱朝欽公司）購買車牌號碼為ＹＺ－一九七二號之自小
    客車，及向慶豐商業銀行股份有限公司（下稱慶豐銀行）辦理車輛貸款【該貸款
    債權嗣後由慶豐銀行轉讓予朝欽實業股份有限公司（下稱為朝欽公司）】，竟未
    經徵得其兄王教民及友人黃麗霞之同意，利用王教民前次買車，將身分證、印章
    留在其處之機會，偽造王教民、黃麗霞之署押、印文，簽發一紙發票人為王教民
    及黃麗霞、發票日民國八十七年十二月十八日，面額新台幣（下同）三十五萬元
    之本票作為擔保，用以交付予朝欽公司辦理購車貸款。被告乙○○係南誠實業股
    份有限公司（下稱南誠公司）之業務員，明知前開本票係簽發完成後，始由王親
    民交付予乙○○，並非當場簽發，竟於九十年二月二十日上午十時五十分，在臺
    灣高雄甲方法院鳳山簡易庭八十九年度鳳簡字第九四四號確認本票債權不存在之
    訴事件審理中，於案情有重要關係之事項，具結後虛偽證稱：伊有看過系爭本票
    ，當初也是伊承辦該業務，是王親民帶伊到台南精忠路之王教民家中對保，當時
    王教民本人簽發後交付予伊等語，因認其涉犯刑法第一百六十八條偽證罪嫌云云
    。
二、按證人恐因陳述致自己受刑事追訴或處罰者，得拒絕證言，刑事訴訟法第一百八
    十一條規定甚明，而證人有第一百八十一條情形而不拒絕證言者，不得令其具結
    ，復為同法第一百八十六條第四款所明定。又偽證罪之成立，以虛偽陳述之證人
    已於供前或供後具結為其成立要件之一，而所謂具結係指依法有據傑義務之人，
    履行其具結義務而言，若在法律上不得令其具結之人，而誤命其具結者，即不發
    生具結之效力，不能謂有具結之效力，亦即欠缺刑法第一百六十八條之構成要件
    （參照最高法院三十年非字第二十四號判例意旨、七十七年度台非字第一０三號
    裁判意旨）。
三、公訴人認被告涉有前開偽證犯行，無非以共同被告王親民之供述、該案民事判決
    及被告該證詞之筆錄等，資為其論據。質之被告乙○○固供承有上開時、甲，在
    八十九年度鳳簡字第九四四號確認本票債權不存在事件審理中，證稱該案原告王
    教民係親自簽發系爭本票後交付與伊等情，惟堅決否認有何偽證犯行，辯稱：本
    票是王教民親自簽發後拿給我的，但當時欠印章，我信任王親民，將文件及本票
    交予王親民帶回，可能遭王親民掉包，筆跡才會不同，我均照實陳述，沒有作偽
    證等語。
四、經查：
  (一)被告確曾於右揭時、甲臺灣高雄甲方法院八十九年度鳳簡字第九四四號確認本票
    債權不存在之訴事件審理中，以證人身份到庭具結後，證述：「我有看過系爭本
    票，當初也是我承辦該業務，是原告弟弟（即王親民）帶我到台南精忠路到原告
    （即王教民）家中對保，當時是原告本人當場簽發後交付於我」等語，固據被告
    供承不諱，並經原審調取上開卷宗核閱屬實，有該案判決、該卷宗影本等在卷可
    稽。
  (二)上開民事事件之原告王教民及黃麗霞，於該案審理時，均堅稱並未開立系爭本票
    ，且系爭本票經該民事事件承審法官及原審依職權分別送請內政部警政署刑事警
    察局、法務部調查局鑑定之結果，本票上有關王教民及黃麗霞簽名部分，與王教
    民及黃麗霞平日所為簽名筆跡，筆劃特徵不同等情，有卷附內政部警政署刑事警
    察局九十年一月十六日刑鑑字第五五三五號鑑驗通知書、法務部調查局九十年四
    月九日（九０）陸（二）字第九０一七六八七號鑑定通知書各一份可證，此部分
    固堪認系爭本票並非該案原告王教民、黃麗霞所簽發。
  (三)惟本件被告為南誠公司之汽車銷售業務員，同案被告王教民為向南誠公司購買車
    牌號碼為ＹＺ－一九七二號之自小客車，並向朝欽公司辦理購車貸款，而交付發
    票人為王教民及黃麗霞、發票日為八十七年十二月十八日、面額三十五萬元之本
    票一紙，由被告負責辦理對保手續等情，業據被告供承在卷，並經朝欽公司陳報
    明確，有陳報狀一紙在卷可稽（原審卷第一三七），並有慶豐商業銀行貸款申請
    書汽車貸款之業務代表欄為被告乙○○（原審六六、六七頁）、該本票印鑑核對
    欄內被告之簽名與蓋章存卷可按（系爭簡易事件影宗），被告之業務職責既係負
    責辦理系爭車輛貸款對保手續，倘其未曾親自前往辦理對保，衡情亦難期待其反
    於前述之證詞，而致自身於背信罪責之可能，顯見被告於前開民事事件之證述，
    確有自陷己受刑事訴追之利害關係存在，故實難期待被告為真實之陳述。從而，
    被告有法定不得令其具結之事由存在，其縱為具結，亦不生具結之效力。
  (四)綜上，被告上開具結既不發生具結之效力，即與刑法第一百六十八條偽證罪之構
    成要件不符，自難以該罪相繩。此外，本院復查無積極證據足資證明被告有何公
    訴人所指之偽證犯行，不能證明被告犯罪，自應為其無罪之諭知。
五、原審未予詳究，遽對被告論罪科刑，尚有未洽。被告上訴意旨否認犯罪，為有理
    由，自應由本院撤銷原判決，另為無罪之諭知。
據上論斷，應依刑事訴訟法第三百六十九條第一項前段、第三百六十四條、第三百零
一條第一項，判決如主文。
本案經檢察官劉文水到庭執行職務。
中    華    民    國     九十二     年       五       月        六      日
                              臺灣高等法院高雄分院刑事第六庭
                                  審判長法官  王憲義
            法官  張意聰
                                        法官  范惠瑩
右正本證明與原本無異。
如不服本判決應於收受本判決後十日內向本院提出上訴書狀，其未述上訴理由者，
並得於提起上訴後十日內向本院補提理由書狀（均須按他造當事人之人數附繕本)「
切勿逕送上級法院」。
                                      書記官  馬蕙梅
中    華    民    國     九十二     年       五       月        九      日
                                                                        Ｑ


司法院資訊處製作；財團法人民間司法改革基金會備份。
